最高法院刑事判決　　　　　　九十四年度台上字第一三七五號
　　上　訴　人　甲○○
　　　　　　　　　　　　723.
　　選任辯護人　路春鴻律師
　　　　　　　　陳詩文律師
上列上訴人因違反公職人員選舉罷免法案件，不服台灣高等法院
中華民國九十三年十月二十二日第二審更審判決（九十三年度上
更(一)字第一一四號，起訴案號：台灣新竹地方法院檢察署九十一
年度選偵字第一六二號），提起上訴，本院判決如下：
    主  文
原判決撤銷，發回台灣高等法院。
    理  由
本件原判決認定上訴人甲○○與王萬乘（已更名為王騰昌）均登
記為新竹縣竹北市第五屆泰和里里長候選人（投票日為民國九十
一年六月八日），詎上訴人基於意圖使候選人王萬乘不當選之犯
意，利用真正姓名年籍均不詳之成年人所製作，內載：「前回里
長用錢買，這回又用錢來拉，用錢當選再四年，建設落後變八年
；建設落後若八年，里民受害又損錢，泰和鄉親目晶晶，敢能再
騙加四年」等不實事項之白色傳單多份，於公告選舉活動期間內
之九十一年六月六日十七時許，在新竹縣竹北市泰和里土地公廟
前，接續散發該不實之傳單予在場之衛東成、邱雙壽、郭清海等
人，以此方式傳播該傳單所載不實之事，足以生損害於王萬乘之
名譽及妨害公眾選舉之公正性等情。因而撤銷第一審判決，改判
論處上訴人意圖使候選人不當選，以文字傳播不實之事，足以生
損害於公眾及他人罪刑，固非無見。
惟查(一)、依刑事訴訟法第二百七十九條第一項之規定，行合議審
判之案件，為準備審判起見，固得以庭員一人為受命法官，於審
判期日前，使行準備程序，但以處理同法第二百七十三條第一項
、第二百七十四條、第二百七十六條至第二百七十八條規定之事
項為限，原則上受命法官於準備程序中，已不得主動蒐集證據及
進行證據之實質調查，此觀該法條之規定及其修正立法理由說明
甚明。是除法院預料證人不能於審判期日到場者外，不得於審判
期日前訊問證人（同法第二百七十六條第一項）調查證據，以貫
徹合議審判採直接、言詞及集中審理之精神。本件原審受命法官
於九十三年五月十七日行準備程序時，上訴人原審之辯護人聲請
傳訊證人衛東成、邱雙壽、郭清海、劉文進、余榮貴、林保全、
羅龍珍、王德明等時，陳稱：無法預料證人於審判期日到庭，請
求於準備程序期日傳喚到庭作證等語。受命法官並未調查說明如
何預料各該證人不能於審判期日到場之理由，即徵得在場檢察官
及告訴人王萬乘之同意，另定九十三年六月十四日下午二時三十
五分為準備程序期日，傳喚上開證人予以調查訊問，而未再於原
審審判期日予以傳喚調查訊問，有該二日之準備程序筆錄及審判
筆錄可稽，其所踐行之訴訟程序，難謂為適法。(二)、公職人員選
舉罷免法第九十二條之所謂「散布謠言或傳播不實」之事，應以
散布、傳播虛構具體事實為構成要件，除須具此特別要件外，尤
須具有故意之一般要件。因此若候選人對於所傳播之言論內容所
提出其出處並非無據或出於虛捏，縱疏於自行查證事實真相，欲
成立該罪責，檢察官或自訴人仍須負候選人故意虛構具體事實之
舉證責任，法院亦不能免除發現真實之義務。上訴人於原審法院
前審曾具狀陳稱：陳清輝之子陳炳煌與他人（余榮貴）閒聊時提
及，陳清輝在該次里長選舉代告訴人王萬乘以新台幣（下同）五
百元或一千元不等，向鄰里選民買票，共計三十萬元等情，並提
出錄音帶及譯文。原審法院前審亦當庭播放該錄音帶，並訊問余
榮貴是否其說話聲音及內容，經余榮貴供稱：「是我跟陳炳煌對
話。」「他跟我報告，王德明、王林井拿三十萬元找陳清輝，陳
清輝兒子看到不給他進來，這三十萬元是買票的錢，是買給告訴
人，……」等語（原審法院上訴卷第一宗第一六六至一七０頁、
二一０頁、二一一頁）。如果非虛，則上訴人傳播之傳單內容是
否全非無據或出於虛構，以及其是否故意傳播不實之事，亦有欠
明瞭，而待釐清。原判決對此未詳予調查審酌，遽為上開論斷，
自有可議。上訴意旨指摘原判決不當，尚非全無理由。按第三審
法院應以第二審判決所確認之事實為判決基礎，刑事訴訟法第三
百九十四條第一項前段定有明文。原判決上述之違背法令影響於
事實之確定，本院無可據以為裁判，仍應將原判決撤銷，發回原
審法院更為審判。
據上論結，應依刑事訴訟法第三百九十七條、第四百零一條，判
決如主文。
中　　華　　民　　國　九十四　年　　三　　月　二十四　日
                      最高法院刑事第二庭
                          審判長法官  董　明　霈
                                法官  林　茂　雄
                                法官  張　祺　祥
                                法官  呂　永　福
                                法官  陳　世　淙
      本件正本證明與原本無異
                                      書  記  官
中　　華　　民　　國　九十四　年　　三　　月　 三十 　日
                                                Ａ
